最高法院刑事判決　　　　　　　　　　　　　　　八十七年度台上字第二六○二號
　　上　訴　人　丁○○
　　　　　　　　丙○○
　　　　　　　　乙○○
　　　　　　　　甲○○
　　　　　　　　戊○○
　　　　　　　　己○○
右上訴人等因殺人等罪案件，不服台灣高等法院台南分院中華民國八十七年四月十四
日第二審判決（八十六年度上重訴字第一一七八號，起訴案號：台灣台南地方法院檢
察署八十五年度營偵字第七八一、七九五、八三五、八三六、九二六號），提起上訴
，本院判決如左：
    主  文
原判決關於丁○○、丙○○殺人及乙○○、甲○○、戊○○、己○○部分均撤銷，發
回台灣高等法院台南分院。
其他上訴駁回。
    理  由
壹、撤銷發回部分：
一上訴人丁○○、丙○○殺人及乙○○、甲○○、戊○○部分：
本件原判決認定：丁○○於被害人葉一正被押至其住處後，另萌殺機，單獨先持尖狀
十字螺絲起子乙把猛刺被害人之右側頭部二下及左側頭部數下，致被害人右側頭部受
刺傷二處及左側頭部受刺傷多處。被害人此際尚未死亡，奄奄一息。丁○○與具幫助
殺人犯意之丙○○竟以被單包裹被害人，合力將被害人置於丙○○所有停在丁○○住
處前之ＴＨ－二二七七號小客車行李箱內，蓋上箱蓋，再由丁○○獨自駕該車駛離住
處，至台南市五期重劃區○○路一廟前停放。被害人則於丁○○駕該車離開住處未幾
，即因頭部被刺傷出血過量併合缺氧窒息死亡。丁○○於該廟前查覺被害人已死於該
車行李箱內，乃起意焚屍，遂找乙○○、甲○○、戊○○商議，由乙○○、甲○○、
戊○○基於幫助之意思參與丁○○焚燒被害人屍體之犯罪構成要件行為等情，因予維
持第一審此部分判決，論處丁○○、丙○○共犯刑法第二百七十一條第一項殺人罪刑
及乙○○、甲○○、戊○○共犯刑法第二百四十七條第一項損壞屍體罪刑（丁○○妨
害自由、損壞屍體及丙○○妨害自由部分詳見後述貳、上訴駁回部分），固非無見。
惟查：(一)關於被害人之死亡原因：台灣高等法院檢察署（下稱高檢署）法醫中心於民
國八十五年八月二十一日由鑑定人法醫師盧納密、方中民出具之高檢醫鑑字第三九
二號第一次鑑定書，載明：被害人頭部有接觸性射槍傷，射入口在右太陽穴，射出口
在左顳部（耳朵前上方），死因為頭部接觸射槍傷合併灼傷（見第一審卷第四宗第三
－一至三－四頁）；該署八十五年十二月三十日檢仁醫字第一三六○八號函並詳加說
明該署法醫中心研判認定被害人「傷口不是利器如螺絲起子所致」，「是典型槍傷傷
口」之原因，且稱：「燒灼後再槍擊可能性低」（見第一審卷第三宗第四二－四三頁
）；復經證人盧納密法醫師迭於第一審就上開情形供證明確，且稱：「如果是小槍射
擊，有時出口處傷口較小，不一定出口處傷口一定較大。」（見第一審卷第二宗第二
○五頁背面），惟證人盧納密先則謂：「根據研判槍傷應是生前即發生」（見第一審
卷第一宗第一五四頁），後改稱：「據判斷，死者應該是死後才被開槍」（見第一審
卷第二宗第二○六頁背面－第二○七頁）。而嗣由高檢署法醫中心再就全部案卷重新
鑑定結果，以八十六年五月二十一日檢金醫字第四九二二號函稱：原第一次鑑定書「
有與事實不符之處，而重新發給鑑定書，原鑑定書由該中心收回作廢」（見第一審卷
第四宗第三頁），並出具僅由鑑定人盧納密署名之八十六年五月十五日第二次鑑定書
，改為認定：被害人右外側額部及左顳部刺傷兩處，「死因是使用尖器具（如螺絲起
子）所造成的頭部刺傷導致死亡，死後再次點火燃燒」（見原審卷第二宗第一－七頁
）。上開二次鑑定書所載被害人之死因然不同，何以第二次鑑定書未經原鑑定人方
中民署名，即逕由盧納密一人推翻先前由二人所為之鑑定﹖而盧納密所述各節又前後
差異極大，原判決既不採盧納密之供證，採由其單獨所出具之第二次鑑定書資以認
定被害人死因，置上開證據上之矛盾情形不論，已有證據上理由矛盾之違法，且未就
上述疑點，傳訊法醫師方中民或送請其他機關鑑定以明真相，亦有調查未盡之違法。
(二)關於被害人受創情形：依前後二次鑑定書記載，被害人頭部僅受創兩處，此外並無
任何戳傷，且經證人盧納密就此供明（見第一審卷第一宗第一五四頁背面、第三宗第
一二七頁背面）。原判決於理由貳、二(三)亦稱：被害人之頭部僅查出二傷口，此外「
未能留有任何戳痕」，乃於事實欄認定被害人之「頭部右側受刺傷二處」，「左側頭
部則受有多處刺傷」，顯有判決理由矛盾之違法。(三)關於被害人何時死亡：第二次鑑
定書上記載：「是否在第一現場受害人已斷氣是無法確認，也許是，死亡機轉為過量
出血導致休克而死，但是也可能死於在搬運至第二現場時，因被害人放置車後箱，死
亡機轉是由於過量出血再加上窒息」，證人盧納密亦不能就此為明確之判斷（見第一
審卷第四宗第十七頁）。原判決係依丁○○、丙○○於警訊及偵審中之供述：被害人
於被搬至該車行李箱內時，尚有呼吸現象，乃認定被害人係於丁○○駕該車離開住處
未幾之赴台南市五期重劃區○○路一廟途中死亡（見理由貳、二(五)）。然觀諸卷內資
料，丁○○於第一審尚迭稱：「我和甲○○、戊○○是搭乙○○開的車子至五期（即
台南市五期重劃區，下同）」，「我們在五期時，死者仍在呼吸，聲音很大」（見第
一審卷第一宗第一五六頁），「我將車開到台南五期重劃區丟置，並打電話給乙○○
，叫他開計程車來載我回麻豆去找甲○○，我告訴甲○○我殺人了，請他幫忙處理，
他就與我、戊○○一起搭乙○○的車到台南五期。到達五期時，乙○○與戊○○留在
車上，我與甲○○一起下車，當時尚有聽到被害人呼吸聲。後來甲○○提議將車子開
到永康廢車場會合……當時我並告訴甲○○，如果經過永康奇美醫院時，可將死者（
即被害人）送醫，但是他沒有如此做。我們與甲○○是分別到達廢車場，甲○○最先
到達，我們後來才到，是甲○○告訴我死者已死亡，甲○○並提議要將屍體燒燬。」
（見第一審卷第二宗第一七一頁背面－第一七二頁）。是原判決此部分之認定，顯與
丁○○之上開供述不符，有證據上理由矛盾之違法。又苟丁○○所述非虛，則其先載
被害人至台南市五期重劃區棄置，爾後再與乙○○、甲○○、戊○○共商處理被害人
乙事，而不送被害人就醫，迄四人至廢車場，甲○○發現被害人死亡，始提議焚屍，
是則乙○○、甲○○、戊○○是否如原判決所認僅係基於幫助丁○○焚屍之犯意而為
本件犯行﹖即不無疑問。原判決未就此查明，遽行認定，自有調查未盡之違誤。(四)關
於現場（即丁○○住處四樓房間內）血跡鑑驗結果：其中電話卡、膠帶、壁紙上血跡
為Ｏ型血液型，壁紙上部分血跡呈Ｂ型血液型反應，又被害人之父母血液均為Ｏ型，
有內政部警政署刑事警察局八十五年五月十四日刑醫字第二八五○四號鑑驗書在相驗
卷內可稽。而據丁○○供稱其血型為Ａ型（見相驗卷內八十五年五月八日第一次警訊
筆錄、原審卷第二宗第二三頁背面）；再依原判決之認定，丁○○於持螺絲起子刺殺
被害人頭部之過程中，因遭被害人抵抗，致左手腕、左手掌背部亦受傷。則何以在現
場並無丁○○之血跡﹖所留該Ｂ型血跡究為何人所有﹖是否與在該現場旁觀之丙○○
、己○○有關﹖上開事項，攸關事實之認定，未見原審調查說明，難認已盡其調查之
職責。
二上訴人己○○部分：
按科刑時就刑法第五十七條規定事項所審酌之情形，應於有罪判決書之理由內加以記
載，刑事訴訟法第三百十條第三款定有明文，此項規定依刑事訴訟法第三百六十四條
為第二審所準用。原判決既認定己○○基於幫助丁○○、丙○○非法剝奪被害人行動
自由之犯意，而參與妨害被害人自由之犯罪構成要件之行為，因予維持第一審此部分
判決，論處己○○共犯刑法第三百零二條第一項之妨害自由罪刑，然就刑法第五十七
條規定事項所審酌之情形，並未於判決理由內有所記載說明，自有理由不備之違法。
右列各項，或為上訴意旨所指摘，或為本院得依職權調查之事項，原判決關於丁○○
、丙○○殺人及乙○○、甲○○、戊○○、己○○部分，應認均有撤銷發回更審之原
因。至公訴意旨所指己○○尚參與刺殺被害人，涉嫌牽連犯刑法第二百七十一條第一
項殺人罪部分，基於審判不可分關係，應併予發回。
貳、上訴駁回部分：
一上訴人丁○○妨害自由、損壞屍體部分：
按刑事訴訟法第三百七十七條規定，上訴於第三審法院，非以判決違背法令為理由，
不得為之。是提起第三審上訴，應以原判決違背法令為理由，係屬法定要件。如果上
訴理由狀並未依據卷內訴訟資料，具體指摘原判決不適用何種法則或如何適用不當，
或所指摘原判決違法情事，顯與法律規定得為第三審上訴理由之違法情形，不相適合
時，均應認其上訴為違背法律上之程式，予以駁回。
原判決維持第一審此部分判決，論處丁○○共犯刑法第三百零二條第一項以非法方法
剝奪人之行動自由及第二百四十七條第一項損壞屍體罪刑，駁回其此部分在第二審之
上訴，業已詳所憑之證據及認定之理由。丁○○此部分上訴意旨略稱：伊向原審所
提八十七年四月四日上訴理由狀關於妨害自由部分，所載辯解並無妨害被害人行動自
由之犯意聯絡之有利事證，何以不足取，原判決未予明，有理由不備之違法；又就
毀損被害人屍體部分，原判決對伊量處較共犯甲○○為重之刑度，亦有適用刑法第五
十七條不當之違法等語。惟查原判決係依丁○○於警訊及偵審、丙○○於警訊、共犯
林錫豐及己○○於第一審、證人李吳彩雲及林惠美分別於警訊或第一審，所為相符之
供述，資以認定丁○○妨害自由部分之犯行。觀諸卷內資料，上訴意旨所指該上訴理
由（及辯護書）狀，係辯護人段取丁○○於警訊時之部分供述，並徒以自己之說詞否
定共犯丙○○所為不利丁○○供述之真實性，再以共犯林錫豐之空口否認犯罪，主張
丁○○未事先與下手押被害人之姓名不詳男子有所協議（見原審卷第二宗第九○－九
二頁）。但丁○○已迭於偵審中供認與丙○○、林錫豐共商委由林錫豐實施強押被害
人。是該上訴理由狀所載單純犯罪構成事實之否認，原判決縱未加以論列說明不採，
亦非理由不備。至量刑輕重屬原審法院得依職權自由裁量之事項，本不得執為合法之
上訴第三審理由，矧原判決業已詳關於丁○○損壞屍體部分科刑時所審酌之具體情
狀（見理由陸、），上訴意旨任意指摘原審此項裁量有適用法則不當之違法，要非提
起第三審上訴之適法理由。丁○○此部分上訴違背法律上之程式，應予駁回。
二上訴人丙○○妨害自由部分：
按第三審上訴書狀，應述上訴之理由，其未述者，得於提起上訴後十日內補提理
由書於原審法院，已逾上述期間，而於第三審法院未判決前仍未提出上訴理由書狀者
，第三審法院應以判決駁回之，刑事訴訟法第三百八十二條第一項、第三百九十五條
後段規定甚明。本件原判決此部分維持第一審判決，論處丙○○共犯刑法第三百零二
條第一項以非法方法剝奪人之行動自由罪刑，駁回其在第二審之上訴。丙○○不服，
於八十七年五月二日提起上訴，並未就此部分述理由，迄今逾期已久，於本院未判
決前仍未提出，依上開規定其此部分上訴自非合法，應予駁回。
據上論結，應依刑事訴訟法第三百九十七條、第四百零一條、刑事訴訟法第三百九十
五條，判決如主文。
中      華      民      國    八十七    年      八      月      七      日
                              最高法院刑事第二庭
                                  審判長法官  施  文  仁
                                        法官  陳  炳  煌
                                        法官  張  淳  淙
                                        法官  洪  文  章
                                        法官  林  錦  芳
      右正本證明與原本無異
                                              書  記  官
中      華      民      國    八十七    年      八      月     十一     日
